【裁判字號】    89,上,975
【裁判日期】    891220
【裁判案由】    返還不當得利
【裁判全文】
臺灣高等法院民事判決  八十九年度上字第九七五號
      上  訴  人  甲○○
      被上訴人    財政部國有財產局臺灣北區辦事處
                              .
      法定代理人  高志達      .
      訴訟代理人  陳雅鳳      .
右當事人間返還不當得利事件，上訴人對於中華民國八十九年五月十六日臺灣士林地
方法院八十九年度訴字第二八一號第一審判決提起上訴，本院判決如左：
    主      文
原判決命上訴人給付超過壹佰壹拾伍萬玖仟佰捌拾陸元本息部分，及訴訟費用之裁
判均廢棄。
右開廢棄部分，被上訴人在第一審之訴駁回。
其餘上訴駁回。
第一、二審訴訟費用由上訴人負擔十分之九，餘由被上訴人負擔。
    事      實
甲、上訴人方面：
  一、聲明：
    (一)原判決不利於上訴人部分廢棄。
    (二)右廢棄部分，駁回被上訴人在第一審之訴。
  二、陳述：除與原判決記載相同者外，補陳略以：
    (一)上訴人之父親陳金印前已向系爭土地之共有人王燦、王阿華買受渠等之應有部
      分，因父親業已去世，無法找到當時的買賣契約書，惟自該二人交付戶籍謄本
      及土地所有權狀可知，惜並未辦理所有權移轉登記。該二人業已去世數十年，
      被上訴人為何主張為該二人之遺產管理人？(二)系爭土地狹長不好利用，租金應
      便宜計算，且原審計算之地價基準有錯誤。
  三、證據：除援用原審提出者外，補提系爭土地之地價謄本為證。
乙、被上訴人方面：
  一、聲明：駁回上訴。
  二、陳述：除與原判決記載相同者外，補陳略以：
      上訴人雖提出王燦、王阿華之戶籍謄本、土地所有權狀，尚不足以代表有買受
      該二人就系爭土地應有部分之事實。
  三、證據：援用原審提出之證據。
丙、本院依職權查詢臺北市○○區○○段二小段六六三─一地號之申報地價。
    理      由
一、被上訴人起訴主張：緣坐落臺北市○○區○○段二小段六六三、六六三─一地號
    二筆土地，係被繼承人王燦、王阿華之遺產，各有應有部分五分之一，伊經法院
    選任為遺產管理人。上訴人所有之門牌臺北市○○街九十五號及重慶北路三段二
    九五巷十四號二間房屋，占用前開土地全部迄今，獲有相當於租金之不當得利，
    爰依不當得利之規定，按土地申報價額年息百分之五計算租金，訴請上訴人返還
    起訴前五年即八十二年十一月一日起至八十八年一月三十一日止相當於租金之不
    當得利一百五十一萬六千五百五十四元，及自八十八年二月一日起算之法定遲延
    利息等情（原審判決上訴人應返還一百二十六萬零四百一十五元及自八十八年三
    月六日起算之法定遲延利息，被上訴人就其敗訴部分，未據聲明不服而告確定）
    。
    上訴人則以：伊與配偶陳何雲卿就系爭二筆土地共有應有部分五分之三，其餘應
    有部分五分之二已由伊父陳金印向共有人王燦及王阿華買受，惟未辦理移轉登記
    。系爭土地屬狹長型，不好利用，故租金應便宜計算等語，資為抗辯。
二、查坐落臺北市○○區○○段二小段六六三、六六三─一二筆土地，共有人王燦、
    王阿華各有應有部分五分之一，該二人業已去世，經上訴人向原審法院聲請選任
    遺產管理人後，原審法院於七十九年四月三日以七十九年度繼字第三０號裁定選
    任被上訴人為王燦、王阿華之遺產管理人，又上訴人所有之門牌臺北市○○街九
    十五號占用系爭六六三地號全部土地（面積二二一平方公尺），上訴人所有之門
    牌臺北市○○○路○段二九五巷十四號房屋占用系爭六六三─一地號全部土地（
    面積一四０平方公尺）等事實，業據被上訴人於原審提出系爭土地之登記謄本二
    件、原審法院七十九年度繼字第三０號民事裁定一份為證（原審士林地院卷三八
    至四四頁），並經移轉管轄前之臺灣桃園地方法院會同臺北市建成地政事務所人
    員至現場履勘及測量明確，亦有勘驗筆錄及複丈成果圖在卷可稽（原審桃園地院
    卷三六、三七頁，複丈成果圖外放），復為上訴人所不爭，應堪信為真實。
三、上訴人雖辯稱：系爭土地上共有人王燦、王阿華之應有部分共計五分之二，業經
    其父陳金印生前買受取得所有權云云，並提出王燦、王阿華之戶籍謄本及土地所
    有權狀影本為憑。惟按不動產，依法律行為而取得、設定、喪失及變更者，非經
    登記不生效力，民法第七百五十八條定有明文。上訴人提出之文件及所述其父陳
    金印業已買受應有部分五分之二之情縱令為真，惟既係因買賣之法律行為而取得
    ，非經登記不生效力，系爭土地登記簿謄本上既無登記，自難認王燦、王阿華每
    人之應有部分五分之一為上訴人之父陳金印所有，故上訴人所辯，殊難採信。
四、依民法第八百十八條所定各有人按其應有部分，對於共有物之全部有使用收益之
    權，係指各共有人得就有物全部於無害他共有人之權利限度內，可按其應有部分
    行使權利而言，故共有人如逾越其應有部分之範圍使用收益時，即係超越其權利
    範圍而為使用收益，其所受超過利益，要難謂非不當得利，最高法院五十五年台
    上字第一九四九號判例明揭此旨。經查：
  (一)本件上訴人就系爭二筆土地各有應有部分萬分之五九九九，又上訴人與其配偶陳
    何雲卿於五十四年三月十四日結婚，陳何雲卿於結婚後之七十二年三月十四日就
    系爭二筆土地各取得有應有部分萬分之一等情，亦有戶籍謄本及土地登記謄本可
    按（原審士林地院卷十八、三九、四二頁），是上訴人依民法第一千零十九條，
    對於其配偶陳何雲卿之系爭土地應有部分萬分之一有使用收益權，加上其所有之
    應有部分萬分之五九九九，共計上訴人就系爭土地得使用之應有部分為萬分之六
    千（即五分之三）。惟查上訴人所有之前開二房屋，占有使用系爭二筆土地全部
    ，已如前述，其未舉證證明業已取得其餘共有人王燦、王阿華或渠等去世後之遺
    產管理人（即被上訴人）同意，竟占有使用系爭土地全部，顯逾其得行使用益之
    應有部分五分之三之範圍甚明。
  (二)上訴人超越其得用益五分之三之範圍，而受有超過部分五分之二之利益，已如前
    述，則依社會通常觀念，可認為其受有系爭土地利用之相當於租金五分之二之利
    益，並致其他共有人王燦、王阿華之遺產受有損害，故被上訴人基於不當得利之
    規定，訴請上訴人返還利益，核屬有據。查系爭二筆土地之地目均為「建」，上
    訴人於其上建有臺北市○○街九十五號、重慶北路三段二九五巷十四號二戶建物
    ，二建物相通，建物前半部臨哈密街，出租予人經營理髮廳，建物後半部臨重慶
    北路，作為神壇使用，土地使用情況為狹長型等情，有勘驗筆錄可參（原審桃園
    地院卷三七頁）；另參酌土地法第一百零五條準用第九十七條規定，審酌系爭土
    地之形狀、位置、繁榮程度及上訴人利用土地之經濟價值等因素，因認上訴人利
    用系爭土地所受之相當於租金之利益，應以土地申報價額年息百分之五計算為相
    當。
  (三)又查系爭六六三地號土地於八十年七月、八十三年七月、八十六年七月之申報地
    價分別為三萬五千一百零四元、三萬七千五百三十八‧四元、三萬七千五百三十
    八‧四元；另六六三─一地號土地於八十年七月、八十三年七月、八十六年七月
    之申報地價分別為二萬四千四百元、二萬六千七百二十元、二萬六千七百二十元
    ，有地價謄本及臺北市建成地政事務所函覆在卷（本院卷十五、廿七頁），故依
    此計算原審判決上訴人應自八十三年二月四日起至八十八年二月三日止相當於租
    金之利益總計應為一百十五萬九千三百八十六元（計算式詳如附表一、二所示，
    元以下四捨五入）。
五、綜上所述，被上訴人基於不當得利之法律關係，訴請上訴人返還利益一百十五萬
    九千三百八十六元，及自原審支付命令狀送達翌日起八十八年三月六日起算之法
    定遲延利息，為有理由，應予准許。逾此範圍之請求，為無理由，應予駁回。原
    審因地政事務所核發之地價謄本有誤，因而就超過上開應准許部分，為上訴人敗
    訴之判決，自有未洽，上訴意旨就此部分指摘原判決不當，求予廢棄改判，為有
    理由。至於上開應准許部分，原審判命上訴人給付，核無違誤，上訴人就此部分
    仍執陳詞，求予廢棄，為無理由，應予駁回。
六、據上論結，本件上訴為一部有理由，一部無理由，依民事訴訟法第四百五十條、
    第四百四十九條第一項、第七十九條但書，判決如主文。
中      華      民      國    八十九    年    十二      月      二十    日
                                    民事第四庭
                                        審判長法  官  李  瓊  蔭
                                              法  官  張      蘭
                                              法  官  林  金  吾
右正本係照原本作成。
如不服本判決，應於收受送達後二十日內向本院提出上訴書狀，其未表明上訴理由者
，應於提出上訴後二十日內向本院補提理由書狀（均須按他造當事人之人數附繕本）
上訴時應提出委任律師或具有律師資格之人之委任狀；委任有律師資格者，另應附具
律師及格證書及釋明委任人與受任人有民事訴訟法第四百六十六條之一第一項但書或
第二項（詳附註）所定關係之釋明文書影本。
中      華      民      國    八十九  年    十二      月        二十    日
                                              書記官  張  淑  芳
附註：
民事訴訟法第四百六十六條之一（第一項、第二項）：
對於第二審判決上訴，上訴人應委任律師為訴訟代理人。但上訴人或其法定代理人具
有律師資格者，不在此限。
上訴人之配偶、三親等內之血親、二親等內之姻親，或上訴人為法人、中央或地方機
關時，其所屬專任人員具有律師資格並經法院認為適當者，亦得為第三審訴訟代理人
。
~F○
附表一─八十三年二月四日至八十三年六月三十日止（共計一四七日）之利益
土地         申報地價       占用面積    上訴人所受相當於租金之利益
           （每平方公尺）   （平方公尺）
000         00000          000       00000x211x5%x1/365x147x2/5=00000
000─0     00000          000       00000x140x5%x1/365x147x2/5=27515
附表二─八十三年七月一日至八十八年二月三日止（共計四年又二一八日）之利益
土地         申報地價       占用面積    上訴人所受相當於租金之利益
           （每平方公尺）   （平方公尺）
000       00000.0          000       00000.4x211x5%x(4+218/365) x2/5
                                        =000000
000─0   00000            000       00000x140x5%x(4+218/365)x2/5
                                        =343949
                                   總計：0000000


司法院資訊處製作；財團法人民間司法改革基金會備份。
